臺灣高等法院刑事判決　　　　　　　　　　　九十二年度重上更(五)字第一九七號
　　上　訴　人　臺灣桃園地方法院檢察署檢察官
　　被　　　告　甲○○
　　選任辯護人　張泰昌律師
　　　　　　　　孫立虹律師
右上訴人因被告強盜案件，不服臺灣桃園地方法院八十九年度訴字第一○二三號，中
華民國八十九年十一月八日第一審判決（起訴案號：臺灣桃園地方法院檢察署八十九
年度偵字第七六五○號；移送併辦案號：臺灣新竹地方法院檢察署八十九年度偵字第
七○○○號），提起上訴，經判決後，由最高法院第五次發回更審，本院判決如左：
    主  文
原判決關於甲○○部分撤銷。
甲○○共同連續強盜而故意殺人，處無期徒刑，褫奪公權終身。扣案之魚刀壹支、西
瓜刀壹把均沒收。
    事  實
一、甲○○有少年虞犯、竊盜、軍中逃亡及強盜殺人前科，曾於民國（下同）七十六
    年一月十四日犯強盜殺人案，經國防部覆高律復字第七號判決無期徒刑確定，嗣
    獲假釋，詎其不知悔改，因其友人楊柳富（經本院以九十年上訴字第二八二號案
    依盜匪罪判處有期徒刑八年確定），於八十九年五月二十日中午十二時許，至桃
    園縣楊梅鎮○○路○段五九七號乙○○所經營之「阿秋檳榔」攤，欲以賒帳方式
    ，向乙○○購買檳榔及香煙，遭乙○○以需現款購買為由予以拒絕，竟心生不滿
    ，於返回桃園縣楊梅鎮上湖里十七鄰三十一之二號後，即將上情告知甲○○。二
    人會商後，竟萌共同意圖為自己不法所有之強盜及傷害之犯意聯絡，由楊柳富自
    甲○○家中拿取甲○○所有之魚刀一支藏於身上，於同日下午二時餘許（起訴書
    記載為十六時應予更正），共同前往乙○○所經營之「阿秋檳榔」攤，推由甲○
    ○在旁把風，楊柳富抵達後即開口向乙○○要求交出香煙及現款。乙○○對之予
    以拒絕後，並將該檳榔攤之門關上，惟因不慎夾到楊柳富之手，乙○○見狀不忍
    遂將門打開，楊柳富竟基於前述傷害之犯意，持其預藏之前開魚刀朝乙○○頸部
    、手臂、腹部各猛砍乙刀，對乙○○施以強暴，致其後頸部刀裂傷乙處十一×一
    ×一公分、右前臂刀裂傷八×○點二×○點二公分（腹部未成傷）。乙○○受傷
    後隨手拾起身旁之木棍抵擋，甲○○見狀則趁乙○○不能抗拒之際，強盜乙○○
    所有掛在檳榔攤牆上內裝有當日營業所得新臺幣（下同）一千七百元之夾克外套
    乙件，旋與楊柳富同時離去，所得財物由楊柳富分得一千三百元，甲○○分得四
    百元。嗣經警於同日下午四時三十分許，在桃園縣楊梅鎮上湖里十七鄰三十一之
    二號甲○○住處附近，查獲甲○○、楊柳富二人，並扣得甲○○所有供犯罪所用
    之魚刀一支，復在甲○○、楊柳富身上分別扣獲強盜所得財物四百元及一千三百
    元，及在甲○○鄰近住家屋頂發現該夾克外套，嗣與該一千七百元均發還被害人
    乙○○。
二、甲○○復於八十九年七月底某日，在桃園縣楊梅鎮上湖里三十一之二號住處，經
    由其同居人黃美玉（經最高法院以九十一年台上字第五八二六號案判決無期徒刑
    確定）告知，得知黃美玉在新竹縣湖口鄉湖南村南勢二十六之二號之同居人張先
    梅有定期存款到期，並知悉張先梅將於八十九年八月五日上午至湖口郵局領錢轉
    存，甲○○乃基於前開強盜之概括犯意，與黃美玉共同意圖為自己不法所有，並
    基於強盜殺人之犯意聯絡，謀議將張先梅殺害後再盜領其存款花用，由甲○○將
    其所有之西瓜刀一把，預藏於其前另行起意竊得之機車行李箱備用（竊盜機車部
    分，由檢察官另行處理），旋於同年八月五日上午七時三十分許，騎乘該機車搭
    載黃美玉自後尾隨張先梅，俟張先梅於當日上午八時近九時許，辦妥存款轉存手
    續自湖口郵局走出，甲○○、黃美玉即上前佯稱欲以機車載其返家，訛騙張先梅
    乘坐在其二人之中間，甲○○即將機車騎往新竹縣湖口鄉湖南村五鄰附近茶園停
    車，由黃美玉喝令張先梅交出財物被拒，怒而掌摑張先梅，二人繼將張先梅強行
    拉入茶園內僻靜處，由黃美玉壓制張先梅在地，甲○○即持該預藏之西瓜刀砍殺
    張先梅頸部、頭部，致張先梅頭皮頂部中央割傷一刀，長約五公分、右頂骨矢狀
    縫邊離冠狀縫二點五公分處切割傷一處、右頂骨表面被削去三×一點五公分、頸
    部有一大範圍缺損，頭顱除與後頸皮膚及頸椎相連外，其他頸部軟組織如兩側及
    前頸皮膚、頸部肌肉及血管組織均消失，咽喉組織剝離，左側甲狀軟骨有一橫向
    線狀因切割造成之骨折，長三點五公分，因頸部切割傷，深及甲狀軟骨，造成出
    血及窒息死亡。甲○○與黃美玉殺害張先梅後，即搜取張先梅身上之郵局存摺、
    印章，並將西瓜刀棄置在附近草叢中。二人即於同日中午十二時許，持強盜所得
    之張先梅存摺、印章，共同基於盜領張先梅存款之概括犯意聯絡，先至湖口郵局
    ，由甲○○盜蓋張先梅之印章，偽造張先梅名義之提款單一紙，再持向該郵局詐
    領張先梅通儲存簿存款五萬元，使該郵局承辦人員陷於錯誤，以為甲○○有權提
    款而交付該款。次（六）日上午八時許，黃美玉、甲○○二人復至中壢郵局，由
    甲○○盜蓋張先梅之印章，偽造張先梅名義之提款單一紙，持向該郵局詐領張先
    梅通儲存簿存款八萬元，使該郵局承辦人員陷於錯誤，以為甲○○係有權提款而
    交付該款，均足以生損害於張先梅之財產繼承人及郵政機關對提存款業務管理之
    正確性。甲○○、黃美玉將盜領所得款項，搭乘火車至花東地區遊樂花用淨盡。
    嗣經警循線於同年八月二十一日下午五時三十分許，在新竹縣尖石鄉梅花村九鄰
    九十八號前查獲甲○○，甲○○並帶同警方辦案人員至殺人現場附近草叢中起出
    殺害張先梅之兇器西瓜刀一把，黃美玉則於八月二十九日上午七時三十分許，在
    桃園縣大溪鎮桃園客運站前為警查獲。
三、案經告訴人乙○○訴由桃園縣警察局楊梅分局報請臺灣桃園地方法院檢察署檢察
    官偵查起訴，及經新竹縣警察局橫山分局移送偵辦後，由臺灣新竹地方法院檢察
    署檢察官移送併辦。
    理  由
壹、共同強盜乙○○財物部分
一、被告甲○○（簡稱被告）於本院訊問時，就扣案魚刀係同案被告楊柳富自其家中
    取走，並於案發當時確曾前往乙○○經營之「阿秋檳榔」攤等情固坦承不諱，惟
    矢口否認對於乙○○有何強盜犯行，辯稱：伊與楊柳富喝酒時，楊柳富告訴伊要
    去找乙○○賒帳，伊後來想想情況有異，過去檳榔攤是為了阻止他，本件是楊柳
    富一人強盜並砍傷乙○○，伊並沒有拿乙○○夾克內的錢，之前於警訊、檢察官
    偵查及歷次更審時之所以坦承此部分犯行，是想反正後面已犯了較重的強盜案件
    ，再承認一個較輕的也無所謂，沒有參與本件強盜犯行，又伊在警訊時有遭警員
    刑求等語。
二、經查：（一）、右揭犯罪事實，業據告訴人乙○○於警訊、偵查、原審及本院更
    一審中指訴甚詳（參臺灣桃園地方法院檢察署八十九年度偵字第七六五○號卷第
    十七頁反面、第十八頁、第五十頁反面、第五一頁、臺灣桃園地方法院八十九年
    度訴字第一○二三號卷第二八頁、第二九頁、第五五頁、第五六頁、本院上更一
    審卷第五四頁、第五五頁），核與證人即同案被告楊柳富於警訊中證稱：「我原
    本想要跟乙○○買檳榔嚼食，身上並沒有帶錢，原本想跟他賒帳，乙○○說要用
    現金交易‧‧‧我就持魚刀將他砍殺，共犯甲○○當時也在現場」、「甲○○在
    現場擔任把風工作，朋友關係」、「（問：警方查獲新臺幣一千七百元是從何人
    身上所查獲？）是我和甲○○身上共同查獲的」、「（問：警方所查獲新臺幣一
    千七百元是誰行搶奪取？）是甲○○行搶奪取」、「警方從我身上查獲一千三百
    元，另外四百元是從甲○○身上查獲的」、「（問：乙○○的財物是誰搶奪的？
    ）是甲○○搶的」等語（參同上偵查卷第四頁反面、第五頁、第六頁反面、第七
    頁），於本院前審訊問時結證稱：「（問：楊柳富於八十九年五月二十日中午許
    ，至乙○○所經營位於桃園縣楊梅鎮○○路○段五九七號前阿秋檳榔攤，欲以賒
    帳方式，向乙○○拿煙、拿檳榔，遭乙○○嚴詞拒絕，而心生不滿？）是，我有
    去」、「（問：返回附近借住之桃園縣楊梅鎮上湖里十七鄰三一之二號甲○○住
    處後，即告知甲○○，由甲○○提供家中魚刀一支，於同日下午十四時數十分許
    ，二人再同至上開乙○○經營之阿秋檳榔攤？）那是廢棄刀，我在他家中拿的」
    、「（問：你殺的順序如何？）第一刀是頭部，第二刀是手，第三刀是腹部」等
    語（參本院上訴卷第六十頁至第六二頁）之情節相符；（二）、被告於警訊、偵
    查及本院更一、三、四審訊問時就本件犯行亦均坦承不諱，其於警訊時陳稱：「
    楊柳富在我家裡拿了一把魚刀，並有告訴我要去找乙○○拿錢來用」、「（錢）
    是從我們身上共同查獲」、「警方從我身上查獲四百元，另外一千三百元是從楊
    柳富身上所查獲的」等語（參同上偵查卷第十二頁正面、第十三頁反面），於檢
    察官訊問時亦供承：「警訊所言實在」等語（參同上偵查卷第二七頁反面）。嗣
    於本院更一審訊問時亦供承：「（問：你在八十九年五月二十日下午二點鐘左右
    ，是否有與楊柳富去搶乙○○的檳榔攤？）有的，當時是楊柳富提議的」、「（
    問：魚刀是誰提供的？）是我的，我從家裡拿來的」、「（問：後來楊柳富是否
    拿此刀殺乙○○的頸部、手臂、腹部？）有的」等語（參本院更一審卷第二九頁
    、第三十頁），於本院更三審訊問時供陳：「（問：對共同強盜乙○○財物之犯
    罪事實？）沒有意見」等語（參本院更三審卷第九八頁至第九九頁），於本院更
    四審訊問時亦則對此部分犯罪事實直承不諱（參本院更四審卷第九五頁頁），核
    被告與告訴人之指訴以及證人楊柳富於警訊及本院上訴審證述之情節均相符合，
    雖被告嗣於本院更五審訊問時翻異前詞，辯稱：其未參與強盜告訴人乙○○等語
    ，惟按當事人事後翻異案發當初之陳述，依經驗法則，案發當時之供述較少權衡
    利害得失或受他人干預，比之事後翻異之詞，自較為可採，即所謂「案重初供」
    之原則，是自以被告於警訊、偵查及本院更一、三、四審之供詞較為可採。另參
    諸證人即本件承辦警員余鴻業於原審證稱：「是線上的警網通知我們過去，我們
    到現場時就看到被告二人，我們就把他們帶回警局，問被害人是不是就是這二人
    犯案，是甲○○他們常常犯案，因他們全家都有吸膠習慣，被害人范員說他們有
    騷擾過他的紀錄」等語（參原審卷第一○七頁）。證人即本件另承辦警員張金龍
    證稱：「是被害人說有一千七百元被搶，我們就問被告二人，然後被告就從被告
    二人身上共拿出一千七百元，被害人傷勢有先處理才去派出所，我記得他們說搶
    案是二時發生的，我們是四時多找到被告」、「他們把錢拿走，就把夾克丟在附
    近的住戶屋頂上，我們警員後來在那附近屋頂就找到了」（參原審卷第一○八頁
    ），嗣其於本院上訴審訊問時證稱：「（問：你們查獲的地點為何地？）是我上
    一班的巡邏抓到的，他們交接給我，他們說是在檳榔攤的附近抓到的，檳榔攤離
    甲○○的家沒有多遠」、「（問：被告說錢是他們家裡的人帶來的，不是從被害
    人身上拿的？）被害人說他錢不見了，我們上一班的巡邏帶他們去找的，是在檳
    榔攤附近找到被害人的夾克，帶回來時扣到錢的」等語（參本院上訴卷第九六頁
    至第九七頁），堪認該一千七百元係自被告等身上所查扣，而非被告與楊柳富之
    家人拿出交付警員扣案者至明，益證被告上開自白與事實相符，被告辯稱其於警
    訊時曾遭刑求等語，要係卸責之詞，不足採信。此外，復有扣案之魚刀一把、乙
    ○○受傷之診斷證明書、贓物認領保管單在卷可佐（參同上偵查卷第十九頁、第
    二十頁）；（三）、被告既提供其所有之魚刀以供楊柳富行兇，則其對楊柳富之
    持刀傷害乙○○，當有犯意之聯絡，至於乙○○雖告訴被告及楊柳富殺人，惟被
    告住處距該檳榔攤不遠（如前述警員張金龍之供詞），與乙○○之間並無何怨仇
    ，被告與楊柳富強盜得財物即逃離現場，未再對乙○○為何殺害行為，再觀之乙
    ○○之傷勢不重等情，尚難認被告與楊柳富有殺死乙○○之意思，惟乙○○於檢
    察官偵訊時已表示對被告二人之強盜殺人提出告訴（參同上偵查卷第五十頁反面
    ），依前所述，雖不能認定被告及共同被告楊柳富係犯殺人罪，但此係因告訴人
    不知被告應負何罪名，告訴人既已言明對殺人此部分行為告訴，應認乙○○對被
    告傷害部分，已提出告訴。且被告及楊柳富之傷害乙○○之行為，非係所犯強盜
    罪施強暴之當然結果，則被告自仍應負傷害之責。綜上三點，被告前開所辯顯係
    卸責之詞，不足採信，被告此部分犯行，罪證明確，應依法論科。
貳、共同強盜而故意殺張先梅並冒領張先梅存款部分
一、右揭犯罪事實，業據被告於警訊、偵查、原審及本院更五審訊問時坦承不諱，被
    告於警訊時供承：「我與黃美玉共同殺害（張先梅），用西瓜刀砍殺其頭部及頸
    部各一刀，用機車載張先梅至案發現場後殺害」、「於八十九年八月五日上午十
    一時許，在新竹縣湖口鄉湖口村五鄰茶園內，由黃美玉先用其手掌打張先梅右臉
    一巴掌後，隨即由我拿起放置在機車行李箱內之西瓜刀往張先梅頭部砍（左邊）
    一刀，然後又往其左邊頸部砍一刀，等到張先梅倒地沒有呼吸後，我便與黃美玉
    二人共同將屍體拖至茶園旁之草堆內棄置，棄置完後，我與黃美玉就立刻離開現
    場」、「因為黃美玉向我說張先梅要領錢了，所以我們二人就策劃將張先梅殺害
    ，再取他的錢財」、「於八十九年七月底在我家（桃園縣楊梅鎮上湖里十七鄰三
    十一之一號）房間內策劃，因黃美玉知道張先梅於八月五日要至郵局領錢，於是
    我們二人言商決定在八月五日進行謀財害命之計劃」等語（參臺灣新竹地方法院
    檢察署八十九年度偵字第四七七七號卷一第十六頁正、反面），嗣於檢察官偵查
    時供承：「用預藏之西瓜刀砍殺他（指張先梅）的頸部二刀，而黃美玉則在我砍
    殺之前，先打死者的臉及壓制他，我便用西瓜刀往他的頸部砍」、「（問：死者
    如何到右開茶園？）因黃美玉在八十九年七月底之前與死者在竹縣湖口南勢二十
    六之六號同居，有半年之久，黃美玉知道死者在八月五日會到湖口郵局領錢，所
    以我與黃女在八月五日上午約七時三十分許在死者門口埋伏等候，我與黃女共騎
    一部他人報廢之機車，沿路跟蹤死者到湖口市場附近的湖口郵局，看著他進郵局
    領錢，看到死者走出郵局，我們便上前與死者說要騎機車載他回去，死者坐中間
    ，我騎機車，黃（美玉）坐最後面，在途中我們騙他要去新埔方向的山上找人，
    死者同意就跟著我們去，我們直接把他載到前述茶園，並把他強拉入茶園內，在
    砍殺之前，我們要他把領的錢拿出來，死者說他沒有領到錢，黃女很生氣就打他
    一巴掌，死者未反抗，並把他拉至茶園內，我就拿預藏的西瓜刀砍殺死者，使之
    倒地氣絕，我們再搜他的身，並沒有搜到任何財物」、「（問：殺死死者後，如
    何處理屍體及兇器？）屍體棄屍在現場附近草堆內，兇刀丟在屍體附近，就是我
    帶同警方去找出的地方」等語（參同上偵查卷第六十頁反面、第六一頁），嗣於
    原審訊問時亦坦稱：「（問：這次何人提出要把張先梅殺掉？）是黃美玉在七月
    底她到我家想要張先梅的錢，他是退伍軍人，要把他殺。我原本不願意，但和黃
    有感情，她邀我我才同意」等語（參灣新竹地方法院八十九年度聲羈字第一三六
    號影卷第四頁反面、第五頁），於本院更五審訊問時亦對此部分犯罪事實直承不
    諱（參本院更五審卷九十三年三月四日審判筆錄第二頁、第十七頁、第十八頁）
    ，核與證人即共犯黃美玉於偵查時供稱：「我們三人共乘一輛機車，張先梅座在
    中間‧‧‧邱某即將我與張先梅載到往茶園之地」、「當張先梅被殺害後，為了
    移置屍體，由甲○○雙手撐死者之雙腋下，我是用右手推死者之背部（因我的手
    沒有力，且害怕而發抖），將張先梅移置離茶園二公尺之草叢內」、「該存摺、
    印章是由甲○○自己拿的」、「據我了解張先梅每半年均領有俸祿‧‧‧我不會
    寫字由邱某代為書寫，我在旁邊時，如問及張先梅關係時，以做為謊稱妻子為掩
    飾，如此郵局不覺有疑」、「（問：存摺、印章何來？）是甲○○從張先梅口袋
    內拿到的」等語（參同上偵查卷第九十頁至第九十二頁、第一○三頁反面）之情
    節相符。參諸被害人張先梅確係遭利器砍殺頭部、頸部，致其頭皮頂部中央有一
    刀割傷，長約五公分，翻開頭皮後，在右頂骨矢狀縫邊離冠狀縫二點五公分處有
    切割傷一處，右頂骨表面被削去三乘一點五公分、頸部有一大範圍缺損，頭顱除
    與後頸皮膚及頸椎相連外，其他頸部軟組織如兩側及前頸皮膚、頸部肌肉及血管
    組織均消失，咽喉組織剝離，左側甲狀軟骨有一橫向線狀因切割造成之骨折，長
    三點五公分，應為因銳器切割所造成。頸部組織雖腐敗，但從甲狀軟骨有一橫向
    骨折，死者頸部應有切割傷，死因應為頸部切割傷，深及甲狀軟骨，造成出血及
    窒息死亡，業據檢察官督同法醫師解剖後送請法醫研究所鑑驗明確，有法務部法
    醫研究所八十九年十一月十三日法醫所八九理字第二○四五號函及函附之（八九
    ）法醫所醫鑑字第○九九五號鑑定書、解剖筆錄、相驗屍體証明書各一份在卷可
    稽（參臺灣新竹地方法院檢察署八十九年度相驗字第四八一號卷第九頁反面、第
    十頁、第十七頁、第二十一頁至二十八頁）。此外，復有現場照片影本五幀（參
    臺灣新竹地方法院八十九年度重訴字第十八號卷第九十八頁至第一○一頁）、冒
    領郵局提款之錄影帶、錄影帶翻拍照片二張（參偵字第四七七七號卷一第三十一
    頁）、被告帶同警方至殺人現場起出兇刀之照片三張（參同上偵卷第二十八頁、
    第二十九頁）、湖口郵局九十年一月十五日營0000000一二號函送客戶歷
    史交易清單影本二紙（參原審重訴字第十八號卷第八十八頁至第九十頁）及西瓜
    刀一把扣案（該西瓜刀扣於黃美玉之案卷內，尚未執行沒收，已由本院予以調取
    ）可資佐證。是被告於警訊、偵查、原審及本院更五審之自白，與事實相符，堪
    信為真實。
二、被告於八十九年八月二十一日警訊時雖曾稱：「當天下午約十四時許張先梅（死
    者）在湖口市場買菜，我剛好路過，即趨前告之要回家（住處房東係張先梅）‧
    ‧‧我之所以殺死是因為張先梅是我房東，平常都譏笑我，常以刺耳之言語辱罵
    我，我即臨時起意殺害」、「殺害死者全程只有我一人，沒有其他共犯」、「案
    發當時黃美玉人在楊梅鎮上湖里十七鄰三一之一號我媽媽住所。黃美玉沒有參與
    並且不知情」、「案發三天後我向她告知我殺了人，後來她可能害怕，利用我睡
    覺就外出，即不知去向」等語（參同上偵查卷一第十一頁至第十三頁）。惟觀諸
    證人黃美玉於八十九年八月二十九日警訊初訊時係稱：「我沒有策劃謀財害命，
    完全是他（指甲○○）個人所為，其中因擔心遭其不測而有部分之協助」、「棄
    屍階段我確實從旁協助」、「當張先梅被殺害後，為了移置屍體由甲○○雙手撐
    死者之雙腋下，我是用右手推死者之背部（因我的手沒有力，且害怕而發抖），
    將張先梅移置離茶園二公尺之草叢內」等語（參同上偵卷第九十頁正、反面）。
    堪認被告所辯案發當時黃美玉在其媽媽住所，不在案發現場一節，顯與黃美玉供
    詞不符，不足採信。嗣被告改稱：黃美玉未與其共謀強盜殺害張先梅，黃美玉當
    時先遭其打昏，未共同參與殺害張先梅及強盜其存摺、印章等語，不惟前後所供
    反覆不一，再參諸被告於原審訊問時，一度供稱黃美玉曾在現場勸阻行兇（參同
    上原審卷第十五頁），與嗣後附會黃美玉供述改稱黃美玉遭其打昏之情，已不相
    符。另就所謂行兇前打昏黃美玉之經過而觀，被告供稱以手刀毆打黃美玉頸部，
    黃美玉未受傷、亦未流血等情（參同上原審卷第三六頁），與黃美玉所供遭被告
    係以木棍打昏、頭頂受傷流血之情形（參同上原審卷第四八頁、第四九頁），亦
    有矛盾。足徵被告嗣後翻異所為有利黃美玉之供述，均係迴護黃美玉之詞，與事
    實不符。又被告雖於警訊中另稱：「我與黃美玉於八十九年八月五日早上八時至
    九時之間，在湖口鄉湖口市場內騎乘重機車引擎號碼ＨＮ○○三二七二號（已報
    廢）等待張先梅由郵局出來後，我們就強行將張先梅載至茶園內殺害棄屍，由我
    騎機車將張先梅控制在中間坐位，後座坐黃美玉，直接載往殺害棄屍」等語（參
    同上偵查卷第十七頁），然被告旋於檢察官訊問時改稱係以載他回家騙他坐上車
    ，業如前述。惟查，本件案發當時為早上，現場適在市場附近，顯示當時應值人
    潮聚集，被告等以機車載人，則如何能「強將」被害人拉上車，而不懼被害人反
    抗呼喊，引來旁人制止或報警，是被告此部分供述，與常理不合，不足採信。又
    被告雖曾於偵查中供稱：「（問：剛剛你說在死者身上沒有搜到任何財物，為何
    你二人會有取得死者存摺及印章？）在八十九年八月初，也就是黃女不與死者同
    ，是黃女偷回來」等語（參同偵卷第六十一頁反面），與共犯黃美玉所供存摺、
    印章係被告自張先梅口袋中拿取等語不符，參諸本案案發當日即八十九年八月五
    日，被害人張先梅曾親臨湖口郵局櫃檯辦理定期存款到期所得本息提款，並書寫
    存款單轉存存簿儲金帳戶，且該轉存並非事先約定，有新竹郵局九十一年五月二
    十三日營九一字第五○六○○一○八○號函在卷可稽（由新竹郵局於九十二年七
    月十五日竹勞字第０九二０三００一一一號函檢送該函影本，附於本院卷內），
    堪認案發當日被害人張先梅之存摺及印章應尚在張先梅持有中，是被告所稱該存
    摺及印章係案發前八月初由黃美玉竊取乙節，顯與事實不符，不能採信。
三、雖被告於原審翻異前供改稱其無殺害張先梅故意，目的僅在恐嚇張先梅，不料將
    其殺死等語，於本院上訴審、更五審訊問時則辯稱係因張先梅先調戲黃美玉，復
    再持木棍打被告，其始持西瓜刀抵擋等語（參本院上訴卷第三四頁至第三六頁、
    第七二頁、第一二一之一頁、本院更五審卷九十二年十一月二十六日準備程序筆
    錄第三頁）。惟查，被告如何與黃美玉謀財害命，迭據被告於歷次偵審中供承綦
    詳，已如前述。徵諸被告於原審陳稱：「（問：你用西瓜刀砍殺張先梅頭部時，
    砍殺何處？）頭部是砍到斗笠左邊」、「（問：有無往頭皮正中間砍一刀？）我
    只有砍二刀，一刀是斗笠左半邊，一刀是頸部」、「（問：你砍完後，張先梅是
    否就死掉了？）他就倒下了，頸部的血一直流出來，我有探他的鼻息，已經沒有
    呼吸了」等語（參同上原審卷第七一頁），另參諸被告預藏西瓜刀於機車行李箱
    ，復以載同被害人張先梅返家為詞，訛騙被害人上車，再將其載往偏僻茶園，以
    預藏之西瓜刀對被害人頭、頸部人體要害各猛砍乙刀，致被害人頭皮頂部中央被
    砍一刀，長約五公分，翻開頭皮後，在右頂骨矢狀縫邊離冠狀縫二點五公分處有
    切割傷一處，右頂骨表面被削去三乘一點五公分，左側甲狀軟骨有一橫向線狀因
    切割造成之骨折，長三點五公分，因頸部切割傷，深及甲狀軟骨，造成出血及窒
    息死亡，顯見被告行凶之際，用力極猛，殺意甚堅，且黃美玉既與張先梅同居，
    又何能認定張先梅調戲黃美玉？再參以張先梅係十一年三月二十七日出生（見死
    亡證明書所載年籍），於遭殺害時，已為七十八歲之老者，在年輕力壯之被告與
    黃美玉有意強盜殺人，將之載往茶園行兇時，豈有機會先行發難持木棍毆擊被告
    之理？是被告前開所辯，與事理不合，亦不足採。
四、共犯黃美玉雖一再否認有參與本件犯行，並辯謂係遭被告所逼等語，惟查：（一
    ）、共犯黃美玉於案發當日以呼叫器聯絡其不知情之養女江玉貞，攜帶乾淨衣物
    至新竹火車站會面，供其更換沾染血跡之衣褲，俾免引人注目一節，業據證人江
    玉貞於警訊中證稱：「八月五號黃美玉晚上叩我（約晚上五點）在新竹火車站求
    助我，我到達後看到黃美玉衣服滿身是血，頭臉有受傷，跟我說幫她去湖口拿衣
    服，我就去湖口湖南村住處拿衣服（她當時在火車站新竹等我），我拿好後與她
    會面，就給她八百元，她說她要去火車站對面蘭芝大飯店，要去洗澡換衣服，我
    就與同學去逛街，九點多我去飯店找她，她已經離開了等語」（參相字第四八一
    號相驗卷第八頁）。苟共犯黃美玉在被告殺害張先梅時，未參與犯行，則其身上
    衣物為何會沾染血跡，而需要其養女江玉貞攜帶乾淨衣物至新竹火車站供其替換
    ，俾免他人發覺生疑？據此亦可見八月五日案發後，共犯黃美玉仍可自由行動找
    其養女江玉貞拿取衣服替換，並未受人脅迫控制。且證人江玉貞在原審復證稱：
    「我有聽過甲○○說要把張先梅殺掉，也有聽到黃美玉跟我講，甲○○要把張先
    梅殺掉及把我殺掉，叫我小心一點」等語（參原審重訴第十八號卷第四十三頁）
    ，與被告所供事前已謀議殺害張先梅之情形尚無二致，堪認共犯黃美玉事先對此
    非不知情；（二）、被告係因共犯黃美玉曾與張先梅同居，知悉張先梅將於八十
    九年八月五日至湖口郵局領款，經共犯黃美玉告知後，二人始在被告住處共同謀
    議強盜並殺害張先梅，並進而實施其等犯罪行為，業據被告供明在卷，已如前述
    。且被告與共犯黃美玉均不否認事後曾共同持被害人張先梅郵局存摺、印章前往
    湖口郵局、中壢郵局，盜領張先梅存款，其二人相偕詐領存款之錄影帶，其中湖
    口郵局部分錄影帶業已銷錄而無從勘驗，至於中壢郵局部分錄影帶（勘驗筆錄誤
    寫為湖口郵局），經原審勘驗結果，該錄影帶之內容係為：「黃美玉把存摺、印
    章拿給櫃檯小姐，甲○○站在旁邊，錢是黃美玉所拿，拿到錢後，放在黃美玉之
    皮包，黃美玉表情平和，並無遭受脅迫之感。甲○○欲伸手拿錢，但被黃美玉先
    把錢拿走，二人便一起離開郵局」等情，有原審當庭勘驗筆錄在卷可按（參同上
    原審卷第六五頁），堪認共犯黃美玉與被告共同前往盜領張先梅存款時，被告雖
    負責填寫偽造提款單，惟其餘之盜提存款過程應屬黃美玉所為，且共犯黃美玉與
    被告盜領張先梅存款五萬元、八萬元後，二人復共乘火車赴花東旅遊，將所得款
    項花用淨盡，亦經被告及共犯黃美玉供明在卷。足見共犯黃美玉並無遭被告逼迫
    始共同犯案之情事。再徵諸被告及共犯黃美玉於警訊中均承稱黃美玉與張先梅、
    被告係先後同居關係（參偵字第四七七七號卷(一)第十八頁、第九十一頁），應認
    本件係共犯黃美玉與被害人同居期間，得知被害人有存款到期，將於八十九年八
    月五日上午至湖口郵局領款，並將該情告知被告；（三）、共犯黃美玉參與本件
    犯行，亦經本院判處無期徒刑，有本院九十一年上重更(一)字第五號判決在卷可佐
    ，共犯黃美玉上訴最高法院後，亦經最高法院九十一年台上字第五八二六號案判
    決上訴駁回確定，有本院所調取之該案卷足憑。是共犯黃美玉所辯情節，與事實
    不符，不足採信。
五、被告與共犯黃美玉於八十九年八月五日中午十二時許、同年月六日上午八時許，
    先後至湖口郵局、中壢郵局，由被告盜蓋張先梅之印章，偽造張先梅名義之提款
    單，再持交各該郵局承辦人員，使各承辦人員陷於錯誤，而分別交付五萬元及八
    萬元，業據被告及黃美玉供承在卷，並有其二人至郵局冒領張先梅存款之錄影帶
    、錄影帶翻拍照片二幀、郵政存簿儲金提款單影本，及湖口郵局九十年一月十五
    日營0000000─二號函及函附之該局第八○一一二九號存簿儲金帳戶張先
    梅自八十九年一月一日至同年八月三十一日歷史交易清單二紙在卷可按（參同上
    原審卷第八八頁至第九十頁），訊之被告亦坦承該提款單確係其所書寫偽造等語
    在卷。堪認被告與黃美玉共同前往湖口郵局、中壢郵局，推由被告盜蓋其印章，
    偽造張先梅名義之提款單，以盜領其存款，自足以生損害於張先梅之財產繼承人
    ，並使郵局承辦人員陷於錯誤而給付被詐領之款項，亦足以生損害於郵政機關對
    存提款業務管理之正確性，被告與黃美玉共同行使偽造私文書詐領張先梅存款之
    犯行，事證亦甚明確。綜上所述五點，被告此部分犯行，亦堪認定。
參、論罪：
一、按行為後法律有變更者，適用裁判時之法律。但裁判前之法律有利於行為人者，
    適用最有利於行為人之法律，刑法第二條第一項定有明文。查被告行為後，懲治
    盜匪條例業經於九十一年一月三十日經總統公布廢止，刑法第三百二十八條、第
    三百三十條第一項、第三百三十二第二項第二款亦經於同年一月三十日經總統公
    布修正，同時於同年二月一日分別失效及生效。而懲治盜匪條例於廢止前仍為有
    效，並非溯及失效（舊刑法第三百二十八條、第三百三十條第一項、第三百三十
    二條於懲治盜匪條例有效期內已停止其效力），亦即被告行為時之適用法律為懲
    治盜匪條例。廢止前懲治盜匪條例第二條第一項六款規定：「強劫而故意殺人或
    使人受重傷者，處死刑」；第五條第一項第一款規定：「意圖為自己或第三人不
    法所有，以強暴、脅迫、藥劑、催眠術或他法，致使不能抗拒，而取他人之物或
    使其交付者，處無期徒刑或七年以上有期徒刑」；修正後刑法第三百二十八條第
    一項規定：「意圖為自己或第三人不法之所有，以強暴、脅迫、藥劑、催眠術或
    他法，至使不能抗拒，而取他人之物或使其交付者，為強盜罪，處五年以上有期
    徒刑」；第三百三十條第一項規定：「犯強盜罪而有第三百二十一條第一項各款
    情形之一者，處七年以上有期徒刑」；第三百三十二條第一項規定：「犯強盜罪
    而故意殺人者，處死刑或無期徒刑」，經比較懲治盜匪條例與新修正刑法之規定
    ，以修正後刑法第三百三十條第一項、第三百三十二第一項之規定對於被告較為
    有利，依刑法第二條第一項前段之規定，應適用修正後刑法第三百三十條第一項
    、第三百三十二第一項之規定論處。
二、核被告強盜乙○○財物並傷害乙○○之行為，係犯修正之刑法第三百三十條第一
    項之攜帶兇器強盜罪及刑法第二百七十七條第一項傷害罪，被告與共犯楊柳富傷
    害乙○○之行為，起訴書已有論及，且亦經被害人合法告訴，已如前述，本院自
    應就被告傷害之犯行，併予審酌。被告所犯攜帶兇器強盜及傷害二罪間，有方法
    結果之牽連關係，應從一重之攜帶兇器強盜罪處斷。被告與楊柳富間，就此部分
    犯行，有犯意聯絡及行為分擔，為共同正犯。又被告與黃美玉共同強劫張先梅財
    物並殺害張先梅行為，係犯刑法第三百三十二條第一項強盜而故意殺人罪，其二
    人盜用張先梅印章蓋用印文，以偽造張先梅名義提款單，冒領張先梅存款行為，
    則犯刑法第二百十六條、第二百十條之行使偽造私文書罪、第三百三十九條第一
    項之詐欺取財罪。被告與黃美玉盜用張先梅印章以及偽造張先梅名義之提款單後
    持以行使，其偽造私文書之低度行為應為行使偽造私文書之高度行為所吸收，不
    另論罪。被告與黃美玉就強盜而故意殺人罪及行使偽造私文書罪、詐欺取財罪部
    分，有犯意聯絡、行為分擔，為共同正犯。又被告與黃美玉二人，先後二次行使
    偽造私文書詐領張先梅存款行為，均時間緊接，方法相同，犯罪構成要件相同，
    顯均係基於概括犯意所為，均應依連續犯各論以一罪，並加重其刑。被告所犯強
    劫而故意殺人罪，與行使偽造私文書罪、詐欺取財罪間，有方法結果之牽連關係
    ，應從一重以強盜而故意殺人罪論處。又按結合犯與相結合之單一犯（例如強盜
    故意殺人與殺人）不得成立連續犯，反之，結合犯與其基礎之單一犯（例如強盜
    故意殺人與強盜）則得成立連續犯，本件被告先與楊柳富共同攜帶兇器強盜乙○
    ○財物，嗣與被告與黃美玉共同強盜張先梅財物並殺害張先梅先後二行為，時間
    緊接，所犯之基礎犯罪之構成要件均係強盜行為，顯係基於概括犯意為之，為連
    續犯，應以強盜而故意殺人一罪論。檢察官雖未就事實欄二部分（即強盜殺被害
    人張先梅部分）起訴，惟此部分犯行與已起訴之強盜乙○○財物罪間，有裁判上
    一罪之連續犯關係，應為起訴效力所及，依審判不可分原則，本院自應一併加以
    審究。
肆、原審就被告強盜被害人乙○○部分，以其所犯罪證明確，依法予以論科，固非無
    見。惟查：被告所犯強盜殺害被害人張先梅並盜領其存款部分，與已起訴部分有
    裁判上一罪關係，原審未及審酌，且未及比較適用新舊法之適用，均有未洽。檢
    察官上訴指摘及此，為有理由，應由本院將原判決關於被告部分予以撤銷改判。
    爰審酌被告之品行，及其年富力強，不思以正途賺錢，竟強盜年老弱勢者之錢財
    ，並殺害被害人張先梅，並參酌被告前於七十六年服役期間，已有共同強劫殺人
    被判處無期徒刑之前科，有陸軍步兵第二九二師司令部七十六年判字第○三五號
    、國防部七十六覆高律復字第○七號等判決影本附本院更三在卷可參，惟於警詢
    、檢察官以及法院審理時多次坦承其強盜殺人之犯行，犯罪後態度良好，並促使
    本件司法程序得以順利進行等一切情狀，量處被告無期徒刑，並依法宣告褫奪公
    權終身。扣案之魚刀、西瓜刀各一支，均屬被告所有，係供犯罪所用之物，應依
    刑法第三十八條第一項第二款宣告沒收。至被告偽造張先梅名義之提款單上，所
    盜蓋之張先梅印文，係屬真正，依法不得沒收；該二張提款單，業已分別交付湖
    口郵局、中壢郵局，均非被告所有，爰不予宣告沒收，併此敘明。
據上論斷，應依刑事訴訟法第三百六十九條第一項前段、第三百六十四條、第二百九
十九條第一項前段、刑法第二條第一項前段、第二十八條、第五十六條、修正之刑法
第三百三十二條第一項、刑法第二百十條、第二百十六條、第三百三十九條第一項、
第五十五條、第三十七條第一項、第三十八條第一項第二款、罰金罰鍰提高標準條例
第一條前段，判決如主文。
本案經檢察官鄭富銘到庭執行職務。
中　　　華　　　民　　　國　　九十三　　年　　　三　　　月　　 十八 　　日
                              臺灣高等法院刑事第二十庭
                                  審判長法  官  洪  政  雄
                                        法  官  李  春  地
                                        法  官  鄧  振  球
右正本證明與原本無異。
如不服本判決，應於收受送達後十日內向本院提出上訴書狀，其未敘述上訴之理由者
並得於提起上訴後十日內向本院補提理由書（均須按他造當事人之人數附繕本）。
                                        書記官  洪  秋  帆
中　　　華　　　民　　　國　　九十三　　年　　　三　　　月　　二十二　　日
附錄：本案論罪科刑法條全文
刑法第二百十條
偽造、變造私文書，足以生損害於公眾或他人者，處五年以下有期徒刑。
刑法第二百一十六條：
行使第二百十條至第二百十五條之文書者，依偽造、變造文書或登載不實事項或使登
載不實事項之規定處斷。
刑法第三百三十九條第一項：
意圖為自己或第三人不法之所有，以詐術使人將本人或第三人之物交付者，處五年以
下有期徒刑、拘役或科或併科一千元以下罰金。
修正之刑法第三百三十二條第一項：
犯強盜罪而故意殺人者，處死刑或無期徒刑。
